最高法院刑事判決　　　　　　　　　　　　　　　九十三年度台上字第六八一八號
　　上　 訴　 人　台灣高等法院檢察署檢察官
　　上訴人即被告　甲○○
右上訴人等因被告傷害致人於死（殺人）案件，不服台灣高等法院中華民國九十三年
九月二十一日第二審判決（九十三年度上訴第一九一三號，起訴案號：台灣新竹地方
法院檢察署九十二年度偵字第二九三四號），提起上訴，本院判決如左：
　　主　文
原判決撤銷，發回台灣高等法院。
    理  由
本件原判決認定上訴人即被告甲○○與呂淑妗原為夫妻關係，於民國八十八年間離婚
後，仍在被告之住處同居；嗣因被告懷疑呂淑妗與其他男子交往，呂淑妗遂搬至苗栗
縣頭份鎮居住，並跟隨賴煥棠販賣魚貨，被告因而心生嫉妒，並認呂淑妗不願返家，
係賴煥棠從中作梗所致。九十二年六月三日，被告駕車前往呂淑妗之住處，欲與其商
談，但呂淑妗不出面回應，被告對賴煥棠益加不滿，旋赴桃園縣桃園市○○路某體育
用品社購買番刀一把，再至同市○○○路「外籍兵團軍品館」購買軍用刺刀一把（均
非槍砲彈藥刀械管制條例之管制刀械）後，返回呂淑妗住處外等候。迄翌（四）日凌
晨一時許，賴煥棠駕駛小貨車前往呂淑妗住處，接載呂淑妗至台北補充魚貨；被告見
呂淑妗出門，趨前談話，呂淑妗不予理會，逕自搭乘小貨車離去，被告即駕車尾隨，
沿路撥打呂淑妗之行動電話，因呂淑妗關機，復改撥賴煥棠之行動電話，賴煥棠轉達
呂淑妗不願接聽電話之意。乃被告即基於傷害之概括犯意，駕車將賴煥棠之小貨車逼
停在國道三號高速公路北向九十九公里八七八公尺處之路肩，雙手分持番刀及軍用刺
刀下車，敲破小貨車駕駛座之車窗，揮刀刺向賴煥棠左側胸口，賴煥棠挪向副駕駛座
躲避，並舉雙腳踢擋抵抗。被告應能預見持銳利之尖刀刺向人體，可能造成大量出血
乃至死亡，猶刺擊賴煥棠之右大腿內側及砍左小腿、左後臀部下方接近大腿部位各一
刀，致賴煥棠受有：切傷，自足底往上一一九點五公分左前胸乳頭五點五乘一點二
公分，未深入胸膛；左大拇指有切割傷二點五公分（抵抗傷）；右大腿切割傷三
點五乘二點二公分；右大腿內側穿刺傷七點五乘二點零公分深入軟組織切斷股動脈
，出於右大腿後側五點零乘二點二公分（致命傷）；右大拇指及食指切割傷深入
關節四點五乘一點五公分（抵抗傷），擦傷見於右胺下二點零乘零點六公分，另有淺
割傷於右前臂等傷害。因被告以平行斜向後方刺入賴煥棠右大腿內側部位，穿刺出右
大腿後側部位時，切斷大腿肌肉層內之主要、最大血管｜股動脈，致大量出血。被告
復繞至副駕駛座，拉開車門，持刀朝呂淑妗右上臂砍下數刀、腹部刺一刀，致呂淑妗
受有右手肱骨開放性骨折併開放性傷口共三處：肩峰至上臂傷口長十五公分、深五
公分，上臂傷口長三點五公分、深一點五公分，前臂傷口長四公分、深一公分，
及腹部穿刺傷三公分、深一公分等傷害。賴煥棠見狀，下車與被告扭打，奮力將被告
雙手壓制在路邊護欄；呂淑妗亦下車合力將被告推至護欄外，即先攔車就醫。嗣被告
爬過護欄返回高速公路路肩，見賴煥棠之右腿部大量出血，血流如注致右褲管幾乎佈
滿血跡，已無法自行駕車離去，如不將其止血或送醫急救，將因失血過多而死亡，仍
迅速駕車離去。賴煥棠終因失血過多造成出血性休克，倒臥在中線車道上，於同日凌
晨二時三十分許，經救護車送至醫院前，即已死亡等情。爰維持第一審論處上訴人連
續傷害人之身體，因而致人於死罪刑之判決，駁回檢察官及被告在第二審之上訴。固
非無見。
惟查刑法第二百七十七條第二項前段傷害致人於死罪，係犯普通傷害罪致發生死亡結
果而為加重其刑之加重結果犯，依同法第十七條規定，以行為人能預見死亡結果之發
生為要件。所謂能預見，係指客觀上有預見之可能而言，與主觀上有無預見之情形不
同；若主觀上已有預見，而結果之發生又不違背其本意，則屬故意之範圍。原判決認
定被告應能預見持銳利之尖刀刺向人體，可能造成大量出血乃至死亡，猶持刀刺擊賴
煥棠之右大腿內側及砍其左小腿、左後臀部下方接近大腿部位各一刀，致賴煥棠受有
前述之傷害；又認被告爬過護欄返回高速公路路肩時，見賴煥棠之右腿部大量出血，
已無法自行駕車離去，如不將其止血或送醫急救，將因失血過多而死亡，仍迅速駕車
離去，賴煥棠終因失血過多，造成出血性休克死亡等情。理由內復謂扣案之番刀具有
足夠長之刀刃，弧形尖鋒可造成穿刺、切割及砍傷之傷勢；而賴煥棠之致命穿刺傷隱
匿於大腿肌肉層內，可觀察大量鮮血流出，一般傷者若因惶恐行走且無人救護，常因
此延誤救護良機，致失血過多而減少救治機率，有法務部法醫研究所鑑驗書足憑。故
被告應可預見持尖銳之番刀穿刺賴煥棠之腿部，致大量出血，且賴煥棠下車與被告奮
力扭打後，將加速其失血過多，減少救治之機率。參酌證人即路經現場之拖吊車司機
劉修享所為之陳述及現場血跡照片，足見賴煥棠當時已失血過多，而失血過多將導致
死亡結果，為眾所周知之事實，乃被告不予救助，逕行駕車離去，益徵其已能預見賴
煥棠發生死亡之結果（見原判決第十五面第一行至第十六面第六行）。準此，賴煥棠
之死亡原因，究係被告持刀加害而直接造成？或未及時救護所致？抑或兩者競合而發
生？其間之因果關係如何？被告刺傷賴煥棠後，是否負有救護之義務？原判決所為之
事實認定與理由之論敘，殊嫌含混不清，本院自無從為判斷其適用法律正當與否之依
據。且原判決既認被告主觀上「能預見」持銳利之尖刀刺向人體，可能造成大量出血
而死亡，猶持番刀刺擊及揮砍賴煥棠之腿部等處，致其失血過多，造成出血性休克死
亡；則賴煥棠之死亡，倘不違反被告之本意，即屬具有殺人之不確定故意，能否論以
刑法第二百七十七條第二項前段之傷害致人於死罪？饒有再事探求之餘地。再，原判
決事實欄記載被告購買軍用刺刀一把，並附記「非屬槍砲彈藥刀械管制條例之管制刀
械」；但既稱「軍用刺刀」，何以又「非屬槍砲彈藥刀械管制條例之管制刀械」？判
決內未詳敘其所憑之理由，併有違誤。實情如何，有欠明瞭，仍應詳查究明，始足為
判決之基礎。檢察官及被告上訴意旨分別指摘原判決違背法令，尚非全無理由，應認
有撤銷發回更審之原因。
據上論結，應依刑事訴訟法第三百九十七條、第四百零一條，判決如主文。
中　　　華　　　民　　　國　　九十三　　年　　 十二 　　月　　二十九　　日
                              最高法院刑事第四庭
                                  審判長法官  紀　俊　乾
                                        法官  黃　正　興
                                        法官  劉　介　民
                                        法官  陳　東　誥
                                        法官  魏　新　和
      右正本證明與原本無異
                                              書  記  官
中　　　華　　　民　　　國　　九十三　　年　　 十二 　　月　　三十一　　日
                                                                        Ｍ
